臺灣臺中地方法院民事判決　九十三年度訴字第三四二號
　　原　　　告　己○○
　　訴訟代理人　黃嘉明律師
　　被　　　告　庚○○
　　　　　　　　丑○○
　　訴訟代理人　寅○○
　　被　　　告　丁○○
　　訴訟代理人　甲○○
　　被　　　告　辛○○
　　　　　　　　戊○○
　　　　　　　　壬○○
　　訴訟代理人　丙○○
　　被　　　告　子○○
　　訴訟代理人　乙○○
　　被　　　告　癸○○
　　訴訟代理人　賴雙滿
右當事人間請求分割共有物事件，本院於民國九十三年十月十九日言詞辯論終結，判
決如左：
    主      文
兩造共有坐落台中市南區○○○○段二一之三四地號、地目建、面積二六九平方公尺
之土地，應予變賣，所得價金，按兩造應有部分比例分配之。
訴訟費用由兩造按應有部分比例負擔。
    事實及理由
壹、原告主張：一、坐落台中市南區○○○○段二一之三四地號、地目建、面積二六
    九平方公尺之土地，為兩造所共有，其中原告己○○與被告庚○○、丁○○之應
    有部分各為五分之一，被告戊○○、壬○○、子○○、癸○○、丑○○、辛○○
    之應有部分則各為十五分之一。兩造就系爭土地並未訂有不分割之契約，且系爭
    土地為建地，亦無因使用目的而不能分割之情事，故原告自得請求分割。二、而
    系爭土地若以原物分割，因共有人人數多，每人分得土地少，分割後土地將無法
    建屋使用，且系爭土地僅東南方之小部分面臨道路，亦將造成通行困難，爰訴請
    將系爭土地變價分割等語。並聲明求為如主文第一項所示之判決。
貳、被告方面：
一、被告庚○○以：希望其他被告購買其應有部分，否則同意將系爭土地變賣，不同
    意其他被告之分割方案等語，資為抗辯。
二、被告丑○○、丁○○、辛○○、戊○○、壬○○、子○○、癸○○則以：因坐落
    台中市南區○○○○段二一之三七地號土地，為訴外人謝士偉所有；其上門牌號
    碼為台中市○○○路二二五號房屋，則為訴外人甲○○所有。同段二一之三八地
    號土地，為訴外人謝楊麵、謝秋桂與被告丑○○、癸○○、子○○所共有；其上
    門牌號碼為台中市○○○路二二七號房屋，亦為其等所共有。同段二一之一七地
    號土地，為訴外人丙○○所有；其上門牌號碼為台中市○○○路二二三號房屋，
    亦為訴外人丙○○所有。且前開所示之房屋與土地緊鄰系爭土地，故為便利合併
    使用，均同意以如附圖所示分割方案分割等語，資為抗辯。並聲明求為判決如附
    圖所示Ａ部分土地歸被告辛○○、戊○○、壬○○取得，如附圖所示Ｂ部分土地
    歸被告丁○○取得，如附圖所示Ｅ部分土地歸被告丑○○、子○○、癸○○取得
    ，如附圖所示Ｃ、Ｄ部分土地分歸被告庚○○與原告分別取得。
參、得心證之理由：
一、按各共有人，得隨時請求分割共有物，但因物之使用目的不能分割或契約定有不
    分割之期限者，不在此限；分割之方法，不能協議決定者，法院得因任何共有人
    之聲請，命為左列分配（一）以原物分配於各共有人。二、變賣共有物，以價金
    分配於各共有人，民法第八百二十三條第一項、第八百二十四條第二項分別著有
    規定。查坐落台中市南區○○○○段二一之三四地號、地目為建、面積二六九平
    方公尺之土地，為兩造所共有，其中原告己○○與被告庚○○、丁○○應有部分
    各為五分之一，被告戊○○、壬○○、子○○、癸○○、丑○○、辛○○應有部
    分各為十五分之一；及兩造就前開土地並無不分割之約定，系爭土地亦無因物之
    使用目的而不能分割之情形，且兩造協議分割不成，為兩造所不爭，並有土地登
    記謄本可證，自堪信為真實。則原告依前開規定，訴請裁判分割系爭土地，即屬
    有據，應予准許。
二、次按共有物分割之方法，法院斟酌各共有人之利害關係及共有物之性質價格等，
    本有自由裁量之權，共有人訴請分割共有物，其聲明不以主張分割之方法為必要
    ，即令有所主張，法院亦不受其主張之拘束，不得以原告所主張之方法為不當，
    而為駁回分割共有物之訴之判決（參照本院二十九年上字第一七九二號及四十九
    年台上字第二五六九號判例）。是原告所主張之分割方法，僅供法院參考而已，
    設未採其所主張之方法，亦非其訴一部分無理由，故毋庸為部分敗訴之判決（最
    高法院六十九年度第八次民事庭會議決議（二）參照）。另按共有人因共有物分
    割之方法，不能協議決定，而提起請求分割共有物之訴，應由法院依民法第八百
    廿四條第二項命為適當之分配，不受任何共有人主張之拘束，審判上之共有物分
    割方法，在德、日、瑞民法，固以原物分割為原則，價金分配為例外，但我民法
    對於二者，則無分軒輊，均應由法院斟酌當事人之聲明，共有物之性質，經濟效
    用及全體共有人之利益等公平決之（最高法院六十九年度台上字第三五０號判決
    參照）；故分割共有物究以原物分割或變價分割為適當，法院應斟酌當事人意願
    、共有物之使用情形、經濟效用及全體共有人之利益等情形而為適當之分割，不
    受共有人所主張分割方法之拘束（最高法院八十八年度台上字第六００號判決參
    照）。則：
（一）被告庚○○以其他被告向其購買其應有部分之方式為分割方法，核與前開規定
      之方割方法不符，自屬無據，自不應准許。
（二）被告丑○○、丁○○、辛○○、戊○○、壬○○、子○○、癸○○則抗辯本件
      應以原物分割云云，並提出分割方案後，經本院函請台中市中山地政事務所人
      員就其等所提之分割方案繪製如附圖之複丈成果圖。然：
  １、共有物分割方法除公平原則外，應依共有物之性質，斟酌其分割後之經濟效用
      ，而為適當之分割。建地之分割，應以分割結果得建築房屋，方能地盡其利，
      發揮其經濟效用；若以原物分配時，受分配人因分得之土地過小，變成畸零地
      或面積過小而不能利用者，對該受配人或社會言，均係損害，即難謂該分割方
      法為適當；故不能原物分割，只得予以變賣，所得價金各按應有部分比例分配
      予各共有人，如此始能將土地發揮最高之經濟上利用價值，並符合分割共有物
      應澈底消滅共有關係及公平合理之旨（最高法院九十三年度台上字第五九五號
      、八十二年度台上字第五一二號判決參照）。故建地之分割，自應以分割結果
      得建築房屋，始符合經濟效用之原則（最高法院八十五年度台上字第二一二六
      號判決參照）。查系爭土地面積為二六九平方公尺，地目為建，若依兩造前開
      持分以原物分配，則被告戊○○、壬○○、子○○、癸○○、丑○○、辛○○
      各可分得約十七點九平方公尺，原告己○○與被告庚○○、丁○○各可分得約
      五十三點八平方公尺，則於扣除法定空地後，每人因分得之土地過小，或變成
      畸零地或面積過小而不能建屋利用，不能作整體規劃建築，依前開說明，無法
      地盡其利並發揮經濟效用，對兩造與社會言，均係損害，則經斟酌本件各共有
      人之利害關係、共有物之性質及利用價值、經濟效用，被告丑○○、丁○○、
　　　辛○○、戊○○、壬○○、子○○、癸○○等前開以原物分割之方法，有害於
　　　社會經濟效用，該分割方法自難謂為允當。
  ２、復按法院就共有土地為裁判分割，僅就當事人請求分割之土地，斟酌其分割結
　　　果是否公平適當為已足，至其他土地縱為某當事人與他人所共有，而與系爭共
　　　有土地相鄰，但既不在請求合併分割之列，自無予以考量之必要（最高法院七
　　　十七年度台上字第二三三０號判決參照）。則前開被告以前開所示之房屋與土
　　　地緊鄰系爭土地，為便利合併使用，請求以如附圖所示分割方案分割云云，依
　　　前開說明，自無予以考量之必要；況緊鄰系爭土地之前開所示土地已蓋有前開
　　　所示房屋，則與系爭土地已無合併使用之需求，況前開所示之房屋與土地之所
　　　有權人與本件兩造當事人，並非均屬相同，若以原物分割，日後之法律關係亦
　　　趨複雜，則如附圖所示之分割方案，顯不足取。
（三）故本院因認若將系爭土地以原物分割，將嚴重影響系爭土地之利用，並減損其
      應有之社會經濟價值，本件應採變價分割之方式，將系爭土地變賣，以價金各
      按應有部分比例平均分配予兩造即各共有人，以期發揮系爭土地之最高經濟價
      值，較符合分割共有物應徹底消滅共有關係及公平合理之本旨。
肆、綜上所述，被告等前開所辯，不足採取。原告主張本件不適宜以原物分割，而應
    將系爭土地變賣，將價金按應有部分比例分配與兩造，應有理由，自應准許，爰
    判決如主文第一項所示。
伍、本件事證已臻明確，兩造所為之其他主張，陳述並所提之證據，經審酌後，認均
    與本件之結論無礙，不再一一論述，併此敘明。
陸、又分割共有物之訴，係合兩造之固有必要共同訴訟，原、被告間本可互換地位，
    由任一共有人起訴請求分割。本件原告起訴雖於法有據，但被告之應訴實因訴訟
    性質所不得不然，其等所為抗辯自為伸張或防衛權利所必要，是本院因認本件訴
    訟費用應由兩造依系爭土地應有部分之比例（如附表所示）分擔較為公允，爰諭
    知如主文第二項所示之判決。
柒、訴訟費用負擔之依據：依民事訴訟法第七十八條、第八十條之一。
中　　　華　　　民　　　國　　　九十三　　年　　　十一　　　月　　二　　日
~B臺灣臺中地方法院民事第三庭
~B　　法　官　陳卿和
正本係照原本作成。
如對本判決上訴，須於判決送達後廿日內向本院提出上訴狀（須附繕本）。
中　　　華　　　民　　　國　　　九十三　　年　　　十一　　　月　　二　　日
附表（兩造之應有部分）：
編號  應有部分        共有人
一、  各五分之一      原告己○○、被告庚○○、丁○○。
二、　各十五分之一　  被告戊○○、壬○○、子○○、癸○○、丑○○、辛○○。
~B法院書記官　紀俊源
